---
title: "Trabajo Final"
format:
  html:
    embed-resources: true
    css: estilos/style.css
lang: es
author:
  name: "Martín Ceriotti"
  affiliation: "Universidad Austral"
editor: visual
toc: true
toc-location: left
toc-title: "Tabla de contenidos"
---

## Trabajo Práctico Final de Análisis Inteligente de Datos.

Como hijo de productores agropecuarios, siempre estuve relacionado con la producción de distintos cultivos en la región central de la provincia de Santa Fe. Desde pequeño he visto como las distintas "variables" afectaban tanto la producción como el humor familiar.

El análisis que voy a realizar, es sobre la producción de soja, maíz y trigo en la República Argentina. Estos datos fueron descargados del sitio web de la Secretaría de Agricultura , Ganadería y Pesca [https://datos.magyp.gob.ar](https://datos.magyp.gob.ar/) "Secretaría de Agricultura , Ganadería y Pesca de la República Argentina")

## Descripción de los datos {#sec-descripción-de-los-datos}

| Título de la columna | Tipo de dato | Descripción |
|------------------------|------------------------|------------------------|
| cultivo_nombre  | Texto (string) | Nombre del cultivo.  |
| anio  | Número entero (integer) | Año al que corresponden los datos.  |
| campania  | Texto (string) | Campaña en la que se desarrollo el cultivo.  |
| provincia_nombre | Texto (string) | Nombre de la provincia.  |
| provincia_id  | Texto (string) | Código de la provincia.  |
| departamento_nombre  | Texto (string) | Nombre del departamento.  |
| departamento_id  | Texto (string) | Código del departamento.  |
| superficie_sembrada_ha | Número entero (integer) | Superficie sembrada en hectáreas.  |
| superficie_cosechada_ha | Número entero (integer) | Superficie cosechada en hectáreas.  |
| produccion_tm  | Número entero (integer) | Producción en toneladas.  |
| rendimiento_kgxha | Número entero (integer) | Rendimiento en kilos por hectárea.  |

```{r}
#| label: carga
#| message: false
#| warning: false
#| include: false
#| paged-print: false
library(tidyverse)
library(pastecs)
library(kableExtra)
library(plotly)

maiz_serie_1923_2023 <- read_csv("data/maiz-serie-1923-2023.csv",
  col_types = cols(anio = col_integer()),
  locale = locale(encoding = "latin1")
)

soja_serie_1941_2023 <- read_csv("data/soja-serie-1941-2023.csv",
  col_types = cols(anio = col_integer()),
  locale = locale(encoding = "UTF-8")
)

trigo_serie_1927_2024 <- read_csv("data/trigo-serie-1927-2024.csv",
  col_types = cols(anio = col_integer()),
  locale = locale(encoding = "latin1")
)
# Filtramos 1947 / 2023 para tener todos los cultivos todos los años y poder hacer otros análisis.
datos <- bind_rows(maiz_serie_1923_2023, soja_serie_1941_2023, trigo_serie_1927_2024) |>
  filter(anio >= 1947 & anio <= 2023)

# Parámetros para todos los ggplots.

theme_set(theme_light())
options(repr.plot.width = 15, repr.plot.height = 8)

# Evolución de las hectareas sembradas de cada cultivo.
```

## Análisis Gráfico y Descriptivo Preliminar

```{r}
#| label: descriptivo
#| echo: false
res <- datos |>
  select(superficie_sembrada_ha, superficie_cosechada_ha, produccion_tm, rendimiento_kgxha) |>
  pastecs::stat.desc() %>%
  as.matrix() %>%
  as.data.frame() %>%
  round(2)
res <- format(res, digits = 2, nsmall = 2, scientific = FALSE)
rownames(res) <- c(
  "N° de valores",
  "N° de ceros",
  "N° de NA",
  "Mínimo",
  "Máximo",
  "Rango",
  "Suma",
  "Mediana",
  "Media",
  "Error estándar de la media",
  "IC 95% de la media",
  "Varianza",
  "Desviación estándar",
  "Coeficiente de variación"
)

knitr::kable(data.frame(res), digits = 2)
```

### Correlaciones

Es de esperar que a las medidas estén correlacionadas dado que a mayor superficie sembrada se espera mayor produccion. La única que no está correlacionada es el rendimiento por ha.

```{r}
#| label: correlaciones
#| echo: false
#| message: false
#| warning: false
library("psych")
datos |>
  select(superficie_sembrada_ha, superficie_cosechada_ha, produccion_tm, rendimiento_kgxha) |>
  pairs.panels(
    method = "pearson", # correlation method
    hist.col = "#00AFBB",
    density = TRUE, # show density plots
    ellipses = F, # show correlation ellipses
    main = "Gráfico 1: Relaciones entre variables agrícolas" # título principal
  )
```

### BoxPlot

Hay gran variabilidad en los datos, ya que hay muchos departamentos de variado tamaño, con superficies y rindes de todo tipo.

```{r}
#| echo: false
#| label: boxplot
#| message: false
#| warning: false


dfInd <-
  datos |>
  select(superficie_sembrada_ha, superficie_cosechada_ha, produccion_tm, rendimiento_kgxha) |>
  stack()
names(dfInd) <- c("valor", "variable")
ggplot(dfInd, aes(x = variable, y = valor)) +
  geom_boxplot() +
  labs(
    title = "Gráfico 2: Box Plots Medidas."
  )
```

## Gráficos y Grillas.

### Evolución de la siembra de los cultivos desde 1947 a 2023.

```{r}
#| label: grafico 1
#| echo: false
#| message: false
#| warning: false
#| paged-print: false

library(ggrepel)
datos |>
  group_by(anio, cultivo_nombre) |>
  summarise(superficie_sembrada_ha_total = sum(superficie_sembrada_ha)) |>
  ggplot() +
  aes(x = anio, y = superficie_sembrada_ha_total / 1000000, colour = factor(cultivo_nombre)) +
  geom_line(size = 0.9) +
  geom_vline(
    aes(xintercept = 1970, linetype = "Comienzo Siembra directa\nFuente: AAPRESID"),
    lwd = 0.9, lineend = "round", col = "orange"
  ) + # Comienza la siembra directa
  geom_vline(
    aes(xintercept = 2008, linetype = "Conflicto con\nel campo"),
    lwd = 0.9, lineend = "round",
  ) + # Comienza la siembra directa
  labs(
    x = "Año",
    y = "Superficie Sembrada en millones de ha.",
    color = "Cultivos",
    title = "Gráfico 3: Evolución de la superficie sembrada.",
    subtitle = "En millones de hectáreas"
  ) +
  scale_colour_brewer(palette = "Dark2") +
  geom_text_repel(
    data = \(d) d |>
      group_by(cultivo_nombre) |>
      filter(anio == max(anio)),
    aes(label = cultivo_nombre),
    nudge_x = 1.5, # desplaza un poco a la derecha del último punto
    direction = "y",
    hjust = 0,
    segment.color = NA, # sin líneas de unión
    size = 3
  ) + # nombre al final de las lineas
  theme(legend.position = "none")
```

::: {.callout-note appearance="simple"}
**1970:** Comienzo de la siembra directa en Argentina (fuente: Aapresid - Asociación Argentina de Productores en Siembra Directa).

**2008:** Inicio del conflicto entre el gobierno nacional y los productores agropecuarios.
:::

En el Gráfico 1 se aprecia el crecimiento exponencial a partir de 1970 de la superficie sembrada con soja, cuando se comenzó a utilizar la siembra directa — una técnica que consiste en sembrar directamente sobre el rastrojo del cultivo anterior, sin labrar previamente el suelo.

En 2008, dicho crecimiento se detiene. El conflicto del campo fue una profunda disputa entre el gobierno nacional y el sector agropecuario, originada por la Resolución 125/2008, que establecía un sistema de retenciones móviles a las exportaciones de granos, especialmente soja.

En el caso del trigo, la serie se mantiene relativamente estable. Para el maíz podemos notar que en 2008, se comienza a elegir este cultivo con menos retenciones en lugar de la soja.

### Superficie histórica sembrada por provincia y cultivo.

```{r}
#| echo: false
#| label: historico
#| message: false
#| warning: false
#| paged-print: false

# Producción por Provincia.

datos |>
  group_by(provincia_nombre, cultivo_nombre) |>
  summarise(superficie_sembrada_ha = sum(superficie_sembrada_ha)) |>
  ggplot() +
  labs(
    y = "Provincia",
    x = "Superficie Sembrada en millones de ha.",
    color = "Cultivos",
    title = "Gráfico 4: Superficie sembrada por provincia.",
    subtitle = "En millones de hectáreas"
  ) +
  aes(
    x = superficie_sembrada_ha / 1000000,
    y = reorder(provincia_nombre, superficie_sembrada_ha),
    fill = cultivo_nombre
  ) +
  geom_bar(stat = "identity") +
  facet_wrap(~cultivo_nombre) +
  scale_fill_brewer(palette = "Dark2") +
  theme(legend.position = "none")
```

Las provincias de mayor producción de los cultivos en estudio son Buenos Aires, Córdoba, Santa Fe, Entre Ríos y La Pampa.

### Mejores Rindes Históricos.

```{r}
#| label: mejores
#| echo: false
#| message: false
#| warning: false
library(htmltools)
res <- datos |>
  group_by(anio, provincia_nombre, departamento_nombre, cultivo_nombre) |>
  summarise(rendimiento_kgxha = max(rendimiento_kgxha, na.rm = TRUE)) |>
  ungroup() |>
  arrange(desc(rendimiento_kgxha)) |>
  slice_head(n = 10)

knitr::kable(data.frame(res), digits = 2)
```

::: {.callout-note appearance="simple"}
**Rendimientos en Maíz** De acuerdo al *Récord mundial Guinness*, el rendimiento máximo histórico de maíz, se dió en Virginia, EE. UU. en el año 2023. El rendimiento fue alrededor de 38 toneladas por hectárea. Dicho esto, es probable que los datos históricos que se tienen para Maiz deban ser revisados.
:::

### Mejores Campañas de la historia.

```{r}
#| label: mejores campañas
#| echo: false
#| message: false
#| warning: false
library(htmltools)
res <- datos |>
  group_by(campania) |>
  summarise(produccion_tm = sum(produccion_tm, na.rm = TRUE)) |>
  ungroup() |>
  arrange(desc(produccion_tm)) |>
  slice_head(n = 10)

knitr::kable(data.frame(res), digits = 2)
```

De acuerdo a estimaciones de la bolsa de comercio de Rosario, la campaña 2025/2026 será record en cosecha de trigo, con una marca histórica record.

[Cosecha Record de Trigo](https://www.lanacion.com.ar/economia/campo/megacampana-confirmaron-que-la-argentina-tendra-la-mayor-cosecha-de-trigo-de-la-historia-nid12112025/ "Cosecha Record de Trigo"){.uri}

### Peores Campañas de la historia.

```{r}
#| label: peores campañas
#| echo: false
#| message: false
#| warning: false
library(htmltools)
res <- datos |>
  group_by(campania) |>
  summarise(produccion_tm = sum(produccion_tm, na.rm = TRUE)) |>
  ungroup() |>
  arrange(produccion_tm) |>
  slice_head(n = 10)

knitr::kable(data.frame(res), digits = 2)
```

```{r}
#| eval: false
#| include: false
### Evolución Superficie Sembrada Vs. Cosechada.
#| label: evolucion
#| eval: false
#| message: false
#| warning: false
#| include: false

# datos |>
#   ggplot(aes(x = superficie_sembrada_ha, y = superficie_cosechada_ha)) +
#   geom_point(alpha = 0.6, color = "#00AFBB") +
#   labs(
#     title = "Relación entre superficie sembrada y cosechada",
#     x = "Superficie sembrada (ha)",
#     y = "Superficie cosechada (ha)"
#   ) +
#   theme_minimal()
# datos |>
#   ggplot(aes(
#     x = superficie_sembrada_ha,
#     y = superficie_cosechada_ha,
#     size = produccion_tm     # <--- tamaño de la burbuja
#   )) +
#   geom_point(alpha = 0.6, color = "#00AFBB") +
#   labs(
#     title = "Relación entre superficie y producción",
#     x = "Superficie sembrada (ha)",
#     y = "Superficie cosechada (ha)",
#     size = "Producción (toneladas)"
#   ) +
#   theme_minimal()
library(ggplot2)
library(gganimate)
library(dplyr)

animacion <- datos |>
  ggplot(aes(
    x = superficie_sembrada_ha / 1000000,
    y = superficie_cosechada_ha / 1000000,
    size = produccion_tm,
    color = cultivo_nombre
  )) +
  geom_point(alpha = 0.7) +
  scale_size_continuous(range = c(2, 12)) +
  labs(
    title = "Gráfico 5: Evolución de superficies y producción (Año: {closest_state})",
    subtitle = "Superficien en millones de ha.",
    x = "Superficie sembrada (ha)",
    y = "Superficie cosechada (ha)",
    size = "Producción (t)",
    color = "Cultivo"
  ) +
  theme_minimal() +
  transition_states(anio, transition_length = 1, state_length = 1) +
  theme(legend.position = "none")
#animacion
```

```{r}
#| label: evolucion 2
#| eval: false
#| include: false
# Gráfico de puntos: rendimiento por departamento
# ggplot(datos, aes(x = reorder(departamento_nombre, -rendimiento_kgxha),
#                   y = rendimiento_kgxha,
#                   color = provincia_nombre)) +
#   geom_point(size = 4) +  # tamaño de los puntos
#   geom_hline(yintercept = max(datos$rendimiento_kgxha), linetype = "dashed", color = "red") +
#   labs(title = "Rendimiento de soja por departamento",
#        x = "Departamento",
#        y = "Rendimiento (kg/ha)",
#        color = "Provincia") +
#   theme_minimal() +
#   theme(axis.text.x = element_text(angle = 45, hjust = 1))
# datos |>
#   filter(cultivo_nombre == "trigo") |>
#   ggplot(aes(
#     x = rendimiento_kgxha,
#     y = superficie_sembrada_ha / 1000000,
#     color = provincia_nombre,
#     label = departamento_nombre
#   )) +
#   geom_point(size = 1) + # cada punto = un departamento
#   geom_text(vjust = -0.7, size = 1) + # etiquetas con el nombre del departamento
#   labs(
#     title = "Relación entre rendimiento y superficie sembrada por departamento",
#     x = "Rendimiento (kg/ha)",
#     y = "Superficie sembrada (ha)",
#     color = "Provincia"
#   ) +
#   scale_fill_brewer(palette = "Dark2") +
#   theme(legend.position = "none")
```

### Relación Rendimiento - Producción por Departamento para cada cultivo.

Podemos apreciar "outliers" planteados en la tabla de mejores rendimientos históricos, probablemente por fallas en la medición o carga de los datos antiguos.

#### Trigo.

```{r}
#| label: evolucion 3
#| echo: false
#| message: false
#| warning: false
datos <- mutate(datos,
  etiqueta = paste0(
    "<b>Departamento:</b> ", departamento_nombre, "<br>",
    "<b>Año:</b> ", anio, "<br>",
    "<b>Provincia: </b>", provincia_nombre
  )
)

grafico <-
  datos |>
  filter(cultivo_nombre == "trigo") |>
  ggplot() +
  aes(
    x = rendimiento_kgxha,
    y = superficie_sembrada_ha / 1000000,
    color = provincia_nombre,
    label = departamento_nombre, text = etiqueta
  ) +
  geom_jitter(width = 0.5, height = 0, alpha = 0.5) +
  labs(
    title = "Gráfico 6: Relación entre Rendimiento y Poducción para los Departamentos.",
    subtitle = "Trigo.",
    x = "Rendimiento de Trigo (Kg / ha)",
    y = "Superficie Sembrada (en millones de ha.)",
    color = "Provincia"
  ) +
  scale_fill_brewer(palette = "Dark2") +
  theme(legend.position = "none")
grafico
# ggplotly(grafico, tooltip = "text")
```

#### Maíz.

```{r}
#| label: evolucion 4
#| echo: false
#| warning: false

grafico <-
  datos |>
  filter(cultivo_nombre == "maíz") |>
  ggplot() +
  aes(
    x = rendimiento_kgxha,
    y = superficie_sembrada_ha / 1000000,
    color = provincia_nombre,
    label = departamento_nombre, text = etiqueta
  ) +
  geom_jitter(width = 0.5, height = 0, alpha = 0.5) +
  labs(
    title = "Gráfico 7: Relación entre Rendimiento y Poducción para los Departamentos.",
    subtitle = "Maíz.",
    x = "Rendimiento de Maíz (Kg / ha)",
    y = "Superficie Sembrada (en millones de ha.)",
    color = "Provincia"
  ) +
  scale_fill_brewer(palette = "Dark2") +
  theme(legend.position = "none")
grafico
# ggplotly(grafico, tooltip = "text")
```

#### Soja

```{r}
#| label: evolucion 5
#| echo: false
#| warning: false

grafico <-
  datos |>
  filter(cultivo_nombre == "soja") |>
  ggplot() +
  aes(
    x = rendimiento_kgxha,
    y = superficie_sembrada_ha / 1000000,
    color = provincia_nombre,
    label = departamento_nombre, text = etiqueta
  ) +
  geom_jitter(width = 0.5, height = 0, alpha = 0.5) +
  labs(
    title = "Gráfico 8: Relación entre Rendimiento y Poducción para los Departamentos.",
    subtitle = "Soja.",
    x = "Rendimiento de Soja (Kg / ha)",
    y = "Superficie Sembrada (en millones de ha.)",
    color = "Provincia"
  ) +
  scale_fill_brewer(palette = "Dark2") +
  theme(legend.position = "none")
grafico
# ggplotly(grafico, tooltip = "text")
```

En una primera versión, use plotly, pero generaba un hltm demasiado pesado. Graficando con ggplot directamente se puede ver el punto marcado con un html liviano.

## Tratamiento de los Outliers.

Para un análisis complementario, quito los outliers del set de datos y vuelvo a generar los dot plots.

Para ello, calculo el primer y tercer cuartil, luego quito los registros que esté por debajo de Q1 - 1.5 IQR o por encima de Q3 + 1.5 IQR:

$$
IQR = Q3 - Q1
$$

$$
rendimiento_kgxha < q1 - 1.5 * IQR
$$

$$
rendimiento_kgxha > q3 + 1.5 * IQR
$$

```{r}
#| label: outliers
#| message: false
#| warning: false
#| include: false
#| paged-print: false
# Outliers Rendimiento Soja
qs <- datos |>
  filter(cultivo_nombre == "soja") |>
  select(rendimiento_kgxha) |>
  quantile(probs = c(0.25, 0.75), na.rm = TRUE)

q1 <- qs["25%"][1]
q3 <- qs["75%"][1]
IQR <- q3 - q1

outliers_soja <- datos |>
  filter(
    cultivo_nombre == "soja",
    !is.na(rendimiento_kgxha),
    rendimiento_kgxha > q3 + 1.5 * IQR | rendimiento_kgxha < q1 - 1.5 * IQR
  )


# Outliers Rendimiento Maiz
qs <- datos |>
  filter(cultivo_nombre == "maíz") |>
  select(rendimiento_kgxha) |>
  quantile(probs = c(0.25, 0.75), na.rm = TRUE)

q1 <- qs["25%"][1]
q3 <- qs["75%"][1]
IQR <- q3 - q1

outliers_maiz <- datos |>
  filter(
    cultivo_nombre == "maíz",
    !is.na(rendimiento_kgxha),
    rendimiento_kgxha > q3 + 1.5 * IQR | rendimiento_kgxha < q1 - 1.5 * IQR
  )

# Outliers Rendimiento Trigo
qs <- datos |>
  filter(cultivo_nombre == "trigo") |>
  select(rendimiento_kgxha) |>
  quantile(probs = c(0.25, 0.75), na.rm = TRUE)

q1 <- qs["25%"][1]
q3 <- qs["75%"][1]
IQR <- q3 - q1

outliers_trigo <- datos |>
  filter(
    cultivo_nombre == "trigo",
    !is.na(rendimiento_kgxha),
    rendimiento_kgxha > q3 + 1.5 * IQR | rendimiento_kgxha < q1 - 1.5 * IQR
  )

outliers <- bind_rows(outliers_trigo, outliers_maiz, outliers_soja)
datos_sin_outliers <-
  anti_join(datos, outliers, by = c("cultivo_nombre", "anio", "campania", "provincia_id", "departamento_id"))
```

```{r}
#| label: outliers 2
#| message: false
#| warning: false
#| include: false
#| paged-print: false
library("DT")
outliers |>
  group_by(cultivo_nombre, provincia_nombre, departamento_nombre) |>
  summarise("Cant. Registros" = n(), Max = max(rendimiento_kgxha), Min = min(rendimiento_kgxha)) |>
  arrange(cultivo_nombre, provincia_nombre, departamento_nombre) |>
  datatable(options = list(pageLength = 10))
```

### Trigo. Relación entre Rendimiento y Poducción para los Departamentos.

```{r}
#| label: outliers 3
#| echo: false
#| message: false
#| warning: false
datos <- mutate(datos,
  etiqueta = paste0(
    "<b>Departamento:</b> ", departamento_nombre, "<br>",
    "<b>Año:</b> ", anio, "<br>",
    "<b>Provincia: </b>", provincia_nombre
  )
)

grafico <-
  datos_sin_outliers |>
  filter(cultivo_nombre == "trigo") |>
  ggplot() +
  aes(
    x = rendimiento_kgxha,
    y = superficie_sembrada_ha / 1000000,
    color = provincia_nombre,
    label = departamento_nombre, text = etiqueta
  ) +
  geom_jitter(width = 0.5, height = 0, alpha = 0.5) +
  labs(
    title = "Gráfico 9: Relación entre Rendimiento y Poducción para los Departamentos.",
    subtitle = "Trigo. Sin Outliers",
    x = "Rendimiento de Trigo (Kg / ha)",
    y = "Superficie Sembrada (en millones de ha.)",
    color = "Provincia"
  ) +
  scale_fill_brewer(palette = "Dark2") +
  theme(legend.position = "none")
grafico
# ggplotly(grafico, tooltip = "text")
```

### Maíz. Relación entre Rendimiento y Poducción para los Departamentos.

```{r}
#| label: outliers 4
#| echo: false
#| message: false
#| warning: false

grafico <-
  datos_sin_outliers |>
  filter(cultivo_nombre == "maíz") |>
  ggplot() +
  aes(
    x = rendimiento_kgxha,
    y = superficie_sembrada_ha / 1000000,
    color = provincia_nombre,
    label = departamento_nombre, text = etiqueta
  ) +
  geom_jitter(width = 0.5, height = 0, alpha = 0.5) +
  labs(
    title = "Gráfico 10: Relación entre Rendimiento y Poducción para los Departamentos.",
    subtitle = "Maíz. Sin Outliers",
    x = "Rendimiento de Maíz (Kg / ha)",
    y = "Superficie Sembrada (en millones de ha.)",
    color = "Provincia"
  ) +
  scale_fill_brewer(palette = "Dark2") +
  theme(legend.position = "none")
grafico
# ggplotly(grafico, tooltip = "text")
```

### Soja. Relación entre Rendimiento y Poducción para los Departamentos.

```{r}
#| echo: false
#| message: false
#| warning: false
# Repetimos sin los outliers.
grafico <-
  datos_sin_outliers |>
  filter(cultivo_nombre == "soja") |>
  ggplot() +
  aes(
    x = rendimiento_kgxha,
    y = superficie_sembrada_ha / 1000000,
    color = provincia_nombre,
    label = departamento_nombre, text = etiqueta
  ) +
  geom_jitter(width = 0.5, height = 0, alpha = 0.5) +
  labs(
    title = "Gráfico 11: Relación entre Rendimiento y Poducción para los Departamentos.",
    subtitle = "Soja. Sin Outliers",
    x = "Rendimiento de Soja (Kg / ha)",
    y = "Superficie Sembrada (en millones de ha.)",
    color = "Provincia"
  ) +
  scale_fill_brewer(palette = "Dark2") +
  theme(legend.position = "none")
grafico
# ggplotly(grafico, tooltip = "text")
```

### Box Plots Rendimiento Sin Outliers.

```{r}
#| label: outliers 5
#| echo: false
#| message: false
#| warning: false
#| paged-print: false
dfInd <-
  datos_sin_outliers |>
  #  filter(provincia_nombre == "Santa Fe", departamento_nombre == "San Jerónimo") |>
  select(cultivo_nombre, rendimiento_kgxha)

# names(dfInd) <- c("valor", "variable")
ggplot(dfInd, aes(x = cultivo_nombre, y = rendimiento_kgxha)) +
  geom_boxplot() +
  labs(
    x = "Cultivo",
    y = "Rendimiento (kg/ha)",
    title = "Gráfico 12: Box Plots Rendimiento Sin Outliers."
  )
```

## Mapas

### Cómo fue la distribución en la provincia de Santa Fe en la mejor Campaña para cada Cultivo (2018/2019).

Con la ayuda de los datos provenientes del Servicio de Catastro e Información Territorial de la provincia de Santa Fe, logramos los siguientes mapas donde se destacan los Departamentos de la provincia con mayores rindes. La campaña 2018/2019 estuvo marcada por abundantes precipitaciones durante las fechas clave de siembra y evolución de los cultivos. De hecho, durante la cosecha de soja se reportaron algunas enfermedades, como hongos, principalmente en sojas tardías.
[https://news.agrofy.com.ar/noticia/180607/santa-fe-lluvias-ocasionaron-hongos-y-vuelco-plantas-soja-tardia](Fuente.)
Podemos ver que el sur de la provincia de Santa Fe performa mejor en cualquier de los cultivos.



```{r}
#| label: mapas
#| message: false
#| warning: false
#| include: false
#| paged-print: false
argentina <- sf::read_sf(
  dsn = "mapas",                             #carpeta
  layer = "departamento"                     #nombre archivo
  )

provincias <- argentina %>% 
  filter(fdc %in% c("Servicio de Catastro e Información Territorial")) %>% 
  mutate(Nombre = str_wrap(nam, 8)) #separamos nombres largos en 2 lineas

soja <- datos |> 
  filter(provincia_nombre %in% c('Santa Fe'),
         cultivo_nombre == "soja",
         campania == "2018/2019")
trigo <- datos |> 
  filter(provincia_nombre %in% c('Santa Fe'),
         cultivo_nombre == "trigo",
         campania == "2018/2019")
maiz <- datos |> 
  filter(provincia_nombre %in% c('Santa Fe'),
         cultivo_nombre == "maíz",
         campania == "2018/2019")

maiz_gp <- provincias |> 
            left_join(maiz, by = c("in1" = "departamento_id")) 
trigo_gp <- provincias |> 
            left_join(trigo, by = c("in1" = "departamento_id")) 
soja_gp <- provincias |> 
            left_join(soja, by = c("in1" = "departamento_id")) 
```

### Soja

```{r, fig.width=26, fig.height=20 }
#| label: mapa soja
#| echo: false
#| message: false
#| warning: false
 
  ggplot(data = soja_gp) +
  aes(fill = rendimiento_kgxha) + 
  geom_sf() +
  geom_sf_label(aes(label = nam)) + 
  theme_set(theme_light()) + 
  scale_fill_gradient(low = "yellow", high = "forestgreen", name = "Rendimiento (kg/ha)") +
  theme(
    legend.title = element_text(size = 18),
    legend.text = element_text(size = 16),
    legend.key.height = unit(1.4, "cm"),
    legend.key.width = unit(0.6, "cm")
  )
    

```

En la campaña 2018/2019 el departamento Iriondo se destaca con los mayores rindes de soja.

### Maíz

```{r, fig.width=26, fig.height=20 }
#| label: mapa maiz
#| echo: false
#| message: false
#| warning: false
 
  ggplot(data = maiz_gp) +
  aes(fill = rendimiento_kgxha) + 
  geom_sf() +
  geom_sf_label(aes(label = nam)) + 
  theme_set(theme_light()) + 
  scale_fill_gradient(low = "lightblue", high = "orange", name = "Rendimiento (kg/ha)") +
  theme(
    legend.title = element_text(size = 18),
    legend.text = element_text(size = 16),
    legend.key.height = unit(1.4, "cm"),
    legend.key.width = unit(0.6, "cm")
  )
    

```

En el caso del maíz, el departamento General López tuvo los mejores rendimientos.

### Trigo

```{r, fig.width=26, fig.height=20 }
#| label: mapa trigo
#| echo: false
#| message: false
#| warning: false
 
  ggplot(data = trigo_gp) +
  aes(fill = rendimiento_kgxha) + 
  geom_sf() +
  geom_sf_label(aes(label = nam)) + 
  theme_set(theme_light()) + 
  scale_fill_gradient(low = "lightgreen", high = "darkorange",  name = "Rendimiento (kg/ha)") +
  theme(
    legend.title = element_text(size = 18),
    legend.text = element_text(size = 16),
    legend.key.height = unit(1.4, "cm"),
    legend.key.width = unit(0.6, "cm")
  )
    

```

En el caso del trigo, tenemos los mismos resultados que para el Maíz, con General López destacado.

# Conclusión.

Dependiendo de las necesidades del organismo o empresa que pida este análisis se deberá profundizar en las distintas grillas o gráficos que se realizaron. Mejorar los mapas dependiendo de la zona de interes, revisar superficies particulares con sus rindes, etc.

Este pequeño análisis pretende dar un vistazo a vuelo de pájaro de lo que sucedió históricamente en el país y como le fue a los distintos departamentos de la provincia de Santa Fe en la mejor campaña de la historia.